---
title: "Aplicación de técnicas de clustering a datos funcionales - Clientes bancarios"
output: html_notebook
---

### Instalación de librerías

```{r message=FALSE, warning=FALSE}
library(data.table)
library(ggplot2)
library(dplyr)
library(tidyr)
library(reshape2)
library(fda)
library(fdacluster)
library(funFEM)
```

Lectura del dataset
```{r}
# Cargar el dataset
df_su <- fread("C:/Users/Gastón/maestria/EEA/eea - Functional Data Analysis/FDA_dataset_EJEMPLOS.csv")

df_su <- df_su %>%
  mutate(clase_binaria = ifelse(clase_ternaria %in% c("BAJA+1", "BAJA+2"), "BAJAS", clase_ternaria))

df_su <- df_su %>%
  filter(clase_binaria %in% c("BAJAS", "CONTINUA"))

tiempo_su <- sort(unique(df_su$foto_mes))

```


## Descripción del dataset
Para la aplicación de técnicas de clustering utilizaremos datos que provienen de la materia Data Mining en Economía y Finanzas, de la Maestría en Explotación de Datos y Descubrimiento del conocimiento (UBA). 
Es un dataset real de clientes de un banco, que contiene atributos referentes a su comportamiento bancario como transacciones, movimientos, deudas, solicitudes, etc. Es un dataset intrínsecamente temporal, ya que contiene observaciones discretas de estas variables a lo largo de los meses de estadía de cada cliente.

Trabajaremos con aquellos clientes activos durante el período de enero del 2019 a agosto del 2021. 


```{r echo=FALSE}
# 2. Información general del dataset
cat("Dimensiones del dataset (Filas x Columnas):\n")
print(dim(df_su))

cat("\nPrimeras filas del dataset:\n")
print(head(df_su))

cat("\nEstructura del dataset (tipos de datos):\n")
print(str(df_su))
```
Contamos con un dataset de 31481 registros y 24 atributos. Como preprocesamiento, transformamos la variable clase_ternaria en una variable binaria, que toma el valor "BAJAS" si el cliente se encuentra en la clase "BAJA+1" o "BAJA+2", y "CONTINUA" en caso contrario.
Los atributos hacen referencia a información de clientes, como su comportamiento en el banco a nivel transacciones, deudas, solicitudes, etc. Además, contamos con la variable foto_mes, que indica el mes en el que se tomó la foto de los datos.


```{r echo=FALSE}
#options(repr.plot.width = 40, repr.plot.height = 20)

# Scatter plot de mcuentas_saldo
ggplot(df_su, aes(x = foto_mes, y = mcuentas_saldo, color = clase_binaria)) +
  geom_point(alpha = 0.7) + # Los puntos tienen algo de transparencia
  labs(
    title = "Evolución de mcuentas_saldo a lo largo de foto_mes",
    x = "Mes (foto_mes)",
    y = "mcuentas_saldo",
    color = "Clase Binaria"
  ) +
  theme_minimal() + 
  scale_color_manual(
    values = c("BAJAS" = "red", "CONTINUA" = "blue")
  ) +
  scale_x_date(date_labels = "%Y-%m", date_breaks = "1 months") + # Formato y frecuencia del eje X
  theme(
    axis.text.x = element_text(angle = 45, hjust = 1) # Inclinación de las etiquetas
  )
```
La clase "CONTINUA" es mayoritaria en el dataset, y los clientes que están próximos a darse de baja, ya sea en en el próximo mes o en los próximos dos meses, son minoritarios. 

# B-splines
## Datos Funcionales de mcuenta_saldo

Trabajamos con bases b-splines para transformar los datos de mcuentas_saldo. En este caso, a modo de ejemplo, utilizamos 10 elementos de la base funcional, pero se puede ajustar este número con técnicas como cross-validation para encontrar el óptimo. 

```{r}
# Crear base de B-splines
nbasis <- 10
range_t <- range(as.numeric(tiempo_su))
basis <- create.bspline.basis(rangeval = range_t, nbasis = nbasis, norder = 4)

# Crear el objeto clientes_colores
clientes_colores <- df_su %>%
  group_by(numero_de_cliente) %>%
  summarise(color = ifelse(any(clase_binaria == "BAJAS"), "red", "blue"))

# Preparar los datos funcionales
datos_funcionales <- df_su[, c("numero_de_cliente", "foto_mes", "mcuentas_saldo")] %>%
  pivot_wider(names_from = foto_mes, values_from = mcuentas_saldo) %>%
  left_join(clientes_colores, by = "numero_de_cliente")

# Reordenar las columnas de tiempo para asegurar el orden
valores <- as.matrix(datos_funcionales[,-c(1, ncol(datos_funcionales))]) # Eliminar columnas no funcionales
valores <- valores[, order(as.numeric(colnames(valores)))] # Ordenar columnas por fecha

# Manejar NA (opcional)
valores[is.na(valores)] <- 0

# Generar curvas funcionales
fdPar_obj <- fdPar(basis)
curvas_funcionales <- smooth.basis(tiempo_su, t(valores), fdPar_obj)$fd
```

```{r echo=FALSE}
# Graficar curvas funcionales con colores y eje X corregido
plot(curvas_funcionales,
     main = "Curvas funcionales de 'mcuentas_saldo' coloreadas por clase_binaria",
     xlab = "Mes (foto_mes)",
     ylab = "mcuentas_saldo",
     col = datos_funcionales$color,
     lty = 1,
     xaxt = "n") # Desactivar el eje X por defecto

# Ajustar el eje X con etiquetas correctas y en 45 grados
ticks <- seq(from = range_t[1], to = range_t[2], length.out = length(tiempo_su))
labels <- format(as.Date(ticks, origin = "1970-01-01"), "%Y-%m")

axis(1, at = ticks, labels = FALSE) # Colocar los ticks en el eje X sin etiquetas
par(xpd = TRUE) # Permitir que las etiquetas se dibujen fuera del plot
text(x = ticks, y = par("usr")[3] - 0.02 * diff(par("usr")[3:4]), # Posición vertical ajustada
     labels = labels, srt = 45, adj = 1, xpd = TRUE, cex = 0.8)

# Agregar leyenda
legend("topright",
       legend = c("BAJAS", "CONTINUA"),
       col = c("red", "blue"),
       lty = 1, 
       cex = 0.8)
```

## Cálculo de la primera derivada "mcuentas_saldo"
Calculamos de esta curva funcional, la derivada primera y realizamos clustering funcional basado en las curvas derivadas. 

```{r}
# Calcular la derivada de las curvas funcionales
curvas_derivadas <- deriv.fd(curvas_funcionales, deriv = 1)
```

```{r echo=FALSE}
# Graficar las curvas derivadas (opcional para inspección)
plot(curvas_derivadas,
     main = "Curvas derivadas de 'mcuentas_saldo'",
     xlab = "Mes (foto_mes)",
     ylab = "Derivada de 'mcuentas_saldo'",
     col = datos_funcionales$color,
     lty = 1,
     xaxt= "n")

# Ajustar el eje X con etiquetas correctas y en 45 grados
ticks <- seq(from = range_t[1], to = range_t[2], length.out = length(tiempo_su))
labels <- format(as.Date(ticks, origin = "1970-01-01"), "%Y-%m")

axis(1, at = ticks, labels = FALSE) # Colocar los ticks en el eje X sin etiquetas
par(xpd = TRUE) # Permitir que las etiquetas se dibujen fuera del plot
text(x = ticks, y = par("usr")[3] - 0.02 * diff(par("usr")[3:4]), # Posición vertical ajustada
     labels = labels, srt = 45, adj = 1, xpd = TRUE, cex = 0.8)
```

## Clustering funcional basado en curvas funcionales
Realizamos clustering funcional basado en las curvas funcionales. 

```{r message=FALSE, warning=FALSE, include=FALSE}
k <- 3  # Cambiar según la necesidad
resultado_clustering <- funFEM(curvas_funcionales, K = k, model = "AkjBk", init = "kmeans")

# Ver resultados del clustering
print(resultado_clustering)

# Asignar clusters a los datos originales
datos_funcionales$cluster <- resultado_clustering$cls
```

```{r echo=FALSE}
# Graficar resultados
plot(curvas_funcionales,
     col = datos_funcionales$cluster,
     main = "Clustering funcional basado en curvas funcionales",
     xlab = "Mes (foto_mes)",
     ylab = "mcuentas_saldo",
     lty = 1,
     xaxt= "n")

# Ajustar el eje X con etiquetas correctas y en 45 grados
ticks <- seq(from = range_t[1], to = range_t[2], length.out = length(tiempo_su))
labels <- format(as.Date(ticks, origin = "1970-01-01"), "%Y-%m")

axis(1, at = ticks, labels = FALSE) # Colocar los ticks en el eje X sin etiquetas
par(xpd = TRUE) # Permitir que las etiquetas se dibujen fuera del plot
text(x = ticks, y = par("usr")[3] - 0.02 * diff(par("usr")[3:4]), # Posición vertical ajustada
     labels = labels, srt = 45, adj = 1, xpd = TRUE, cex = 0.8)


legend("topright", 
       legend = paste("Cluster", 1:k),
       col = 1:k, 
       lty = 1, 
       cex = 0.8)

```

```{r include=FALSE}
k <- 3  # Cambiar según la necesidad
resultado_clustering <- funFEM(curvas_derivadas, K = k, model = "AkjBk", init = "kmeans")

# Ver resultados del clustering
print(resultado_clustering)

# Asignar clusters a los datos originales
datos_funcionales$cluster <- resultado_clustering$cls
```

```{r echo=FALSE}
# Graficar resultados
plot(curvas_derivadas,
     col = datos_funcionales$cluster,
     main = "Clustering funcional basado en derivadas",
     xlab = "Mes (foto_mes)",
     ylab = "Derivada de 'mcuentas_saldo'",
     lty = 1,
     xaxt= "n")

# Ajustar el eje X con etiquetas correctas y en 45 grados
ticks <- seq(from = range_t[1], to = range_t[2], length.out = length(tiempo_su))
labels <- format(as.Date(ticks, origin = "1970-01-01"), "%Y-%m")

axis(1, at = ticks, labels = FALSE) # Colocar los ticks en el eje X sin etiquetas
par(xpd = TRUE) # Permitir que las etiquetas se dibujen fuera del plot
text(x = ticks, y = par("usr")[3] - 0.02 * diff(par("usr")[3:4]), # Posición vertical ajustada
     labels = labels, srt = 45, adj = 1, xpd = TRUE, cex = 0.8)


legend("topright", 
       legend = paste("Cluster", 1:k),
       col = 1:k, 
       lty = 1, 
       cex = 0.8)
```


## Exploramos la variable "mtransferencias_recibidas".
```{r echo=FALSE}
#options(repr.plot.width = 40, repr.plot.height = 20)

# Scatter plot de mcuentas_saldo
ggplot(df_su, aes(x = foto_mes, y = mtransferencias_recibidas, color = clase_binaria)) +
  geom_point(alpha = 0.7) + # Los puntos tienen algo de transparencia
  labs(
    title = "Evolución de mtransferencias_recibidas a lo largo de foto_mes",
    x = "Mes (foto_mes)",
    y = "mtransferencias_recibidas",
    color = "Clase Binaria"
  ) +
  theme_minimal() + 
  scale_color_manual(
    values = c("BAJAS" = "red", "CONTINUA" = "blue")
  ) +
  scale_x_date(date_labels = "%Y-%m", date_breaks = "1 months") + # Formato y frecuencia del eje X
  theme(
    axis.text.x = element_text(angle = 45, hjust = 1) # Inclinación de las etiquetas
  )
```
La variable mtransferencias_recibidas es una variable que mide la cantidad de transferencias recibidas por los clientes. Al igual que mcuentas_saldo, es una variable que varía en el tiempo.

### B-splines - Datos Funcionales de mtransferencias_recibidas

```{r}
nbasis <- 10
range_t <- range(as.numeric(tiempo_su))
basis <- create.bspline.basis(rangeval = range_t, nbasis = nbasis, norder = 4)

# Crear el objeto clientes_colores
clientes_colores <- df_su %>%
  group_by(numero_de_cliente) %>%
  summarise(color = ifelse(any(clase_binaria == "BAJAS"), "red", "blue"))

# Preparar los datos funcionales
datos_funcionales <- df_su[, c("numero_de_cliente", "foto_mes", "mtransferencias_recibidas")] %>%
  pivot_wider(names_from = foto_mes, values_from = mtransferencias_recibidas) %>%
  left_join(clientes_colores, by = "numero_de_cliente")

# Reordenar las columnas de tiempo para asegurar el orden
valores <- as.matrix(datos_funcionales[,-c(1, ncol(datos_funcionales))]) # Eliminar columnas no funcionales
valores <- valores[, order(as.numeric(colnames(valores)))] # Ordenar columnas por fecha

# Manejar NA (opcional)
valores[is.na(valores)] <- 0

# Generar curvas funcionales
fdPar_obj <- fdPar(basis)
curvas_funcionales <- smooth.basis(tiempo_su, t(valores), fdPar_obj)$fd
```


```{r echo=FALSE}
# Graficar curvas funcionales con colores y eje X corregido
plot(curvas_funcionales,
     main = "Curvas funcionales de 'mtransferencias_recibidas'",
     xlab = "Mes (foto_mes)",
     ylab = "mtransferencias_recibidas",
     col = datos_funcionales$color,
     lty = 1,
     xaxt = "n") # Desactivar el eje X por defecto

# Ajustar el eje X con etiquetas correctas y en 45 grados
ticks <- seq(from = range_t[1], to = range_t[2], length.out = length(tiempo_su))
labels <- format(as.Date(ticks, origin = "1970-01-01"), "%Y-%m")

axis(1, at = ticks, labels = FALSE) # Colocar los ticks en el eje X sin etiquetas
par(xpd = TRUE) # Permitir que las etiquetas se dibujen fuera del plot
text(x = ticks, y = par("usr")[3] - 0.02 * diff(par("usr")[3:4]), # Posición vertical ajustada
     labels = labels, srt = 45, adj = 1, xpd = TRUE, cex = 0.8)

# Agregar leyenda
legend("topright",
       legend = c("BAJAS", "CONTINUA"),
       col = c("red", "blue"),
       lty = 1, 
       cex = 0.8)
```
# Fourier
### Datos Funcionales de mtransferencias_recibidas
La variable mtransferencias_recibidas puede denotar cierta periodicidad, en tanto el atributo puede contener cobros de sueldo, aguinaldo, pagos a proveedores, etc. Es decir, esta variable puede contener cierta periocidiadad para los clientes por lo que consideramos importante explorar curvas funcionales con bases de Fourier.  


```{r}
nbasis <- 10
range_t <- range(as.numeric(tiempo_su))  # Rango de tiempo
basis <- create.fourier.basis(rangeval = range_t, nbasis = nbasis)

# Crear el objeto clientes_colores
clientes_colores <- df_su %>%
  group_by(numero_de_cliente) %>%
  summarise(color = ifelse(any(clase_binaria == "BAJAS"), "red", "blue"))

# Preparar los datos funcionales
datos_funcionales <- df_su[, c("numero_de_cliente", "foto_mes", "mtransferencias_recibidas")] %>%
  pivot_wider(names_from = foto_mes, values_from = mtransferencias_recibidas) %>%
  left_join(clientes_colores, by = "numero_de_cliente")

# Reordenar las columnas de tiempo para asegurar el orden
valores <- as.matrix(datos_funcionales[,-c(1, ncol(datos_funcionales))]) # Eliminar columnas no funcionales
valores <- valores[, order(as.numeric(colnames(valores)))] # Ordenar columnas por fecha

# Manejar NA (opcional)
valores[is.na(valores)] <- 0

# Generar curvas funcionales
fdPar_obj <- fdPar(basis)
curvas_funcionales <- smooth.basis(tiempo_su, t(valores), fdPar_obj)$fd
```

```{r echo=FALSE, message=FALSE, warning=FALSE}
# Graficar curvas funcionales con colores y eje X corregido
plot(curvas_funcionales,
     main = "Curvas funcionales Fourier de 'mtransferencias_recibidas'",
     xlab = "Mes (foto_mes)",
     ylab = "mtransferencias_recibidas",
     col = datos_funcionales$color,
     lty = 1,
     xaxt = "n") # Desactivar el eje X por defecto

# Ajustar el eje X con etiquetas correctas y en 45 grados
ticks <- seq(from = range_t[1], to = range_t[2], length.out = length(tiempo_su))
labels <- format(as.Date(ticks, origin = "1970-01-01"), "%Y-%m")

axis(1, at = ticks, labels = FALSE) # Colocar los ticks en el eje X sin etiquetas
par(xpd = TRUE) # Permitir que las etiquetas se dibujen fuera del plot
text(x = ticks, y = par("usr")[3] - 0.02 * diff(par("usr")[3:4]), # Posición vertical ajustada
     labels = labels, srt = 45, adj = 1, xpd = TRUE, cex = 0.8)

# Agregar leyenda
legend("topright",
       legend = c("BAJAS", "CONTINUA"),
       col = c("red", "blue"),
       lty = 1, 
       cex = 0.8)
```
### Fourier - Derivada primera de mtransferencias_recibidas

```{r echo=FALSE}
# Calcular la derivada de las curvas funcionales
curvas_derivadas <- deriv.fd(curvas_funcionales, deriv = 1)

# Graficar las curvas derivadas (opcional para inspección)
plot(curvas_derivadas,
     main = "Curvas derivadas de 'mtransferencias_recibidas'",
     xlab = "Mes (foto_mes)",
     ylab = "Derivada (Fourier) de 'mtransferencias_recibidas'",
     col = datos_funcionales$color,
     lty = 1,
     xaxt= "n")

# Ajustar el eje X con etiquetas correctas y en 45 grados
ticks <- seq(from = range_t[1], to = range_t[2], length.out = length(tiempo_su))
labels <- format(as.Date(ticks, origin = "1970-01-01"), "%Y-%m")

axis(1, at = ticks, labels = FALSE) # Colocar los ticks en el eje X sin etiquetas
par(xpd = TRUE) # Permitir que las etiquetas se dibujen fuera del plot
text(x = ticks, y = par("usr")[3] - 0.02 * diff(par("usr")[3:4]), # Posición vertical ajustada
     labels = labels, srt = 45, adj = 1, xpd = TRUE, cex = 0.8)
```
## Clustering curvas funcionales (Fourier) de mtransferencias_recibidas

```{r message=FALSE, warning=FALSE, include=FALSE}
k <- 3  # Cambiar según la necesidad
resultado_clustering <- funFEM(curvas_funcionales, K = k, model = "AkjBk", init = "kmeans")

# Ver resultados del clustering
print(resultado_clustering)

# Asignar clusters a los datos originales
datos_funcionales$cluster <- resultado_clustering$cls
```

```{r echo=FALSE}
# Graficar resultados
plot(curvas_funcionales,
     col = datos_funcionales$cluster,
     main = "Clustering funcional basado en curvas funcionales (Fourier)",
     xlab = "Mes (foto_mes)",
     ylab = "Derivada de 'mtransferencias_recibidas'",
     lty = 1,
     xaxt= "n")

# Ajustar el eje X con etiquetas correctas y en 45 grados
ticks <- seq(from = range_t[1], to = range_t[2], length.out = length(tiempo_su))
labels <- format(as.Date(ticks, origin = "1970-01-01"), "%Y-%m")

axis(1, at = ticks, labels = FALSE) # Colocar los ticks en el eje X sin etiquetas
par(xpd = TRUE) # Permitir que las etiquetas se dibujen fuera del plot
text(x = ticks, y = par("usr")[3] - 0.02 * diff(par("usr")[3:4]), # Posición vertical ajustada
     labels = labels, srt = 45, adj = 1, xpd = TRUE, cex = 0.8)


legend("topright", 
       legend = paste("Cluster", 1:k),
       col = 1:k, 
       lty = 1, 
       cex = 0.8)

```

